臺灣苗栗地方法院民事判決　　　　　　　　　　　　　九十二年度訴字第五一一號
　　原　　　告　丙○
　　訴訟代理人　乙○○
　　被　　　告　甲○○
　　訴訟代理人　丁○○
當事人間租佃爭議事件，本院於九十三年五月二十日言詞辯論終結，判決如下：
    主    文
原告之訴駁回。
訴訟費用由原告負擔。
    事    實
甲、原告方面：
一、聲明：
（一）確認原告與被告間就原告所有坐落苗栗縣後龍鎮○○段一八三之一地號土地之
      耕地租賃關係不存在。
（二）被告應將前項土地返還原告。
二、陳述：
（一）重測前編為苗栗縣後龍鎮○○段四一三地號，面積六百七十三平方公尺土地為
      原告所有，與被告訂有台灣省苗栗縣私有耕地租約，該土地於民國五十八年間
      經農地重劃，於七十三年再經重測，改編為苗栗縣後龍鎮○○段一八三地號，
      面積變更為六百九十九平方公尺，並分割增加同段一八三之一地號，面積為二
      百五十平方公尺。
（二）按農地重劃後分配於原土地所有權人之土地，自分配確定之日起，視為其原有
      土地。重劃區內經重劃分配之土地，應由該主管機關，以書面分別通知土地所
      有權人、使用人、承墾人限期辦理交接，逾期不交接者，得移送法院強制執行
      ，農地重劃條例第二十七條、第二十八條定有明文。是依上開規定，土地既經
      重劃而重新分配，不論土地所有權人或使用人、承墾人，其權利義務均應依重
      劃後新分配取得之土地位置行使。而經重劃、重測後之一八三地號土地，其位
      置已經變更，且其面積不減反增，則被告自應依一八三地號土地重劃、重測確
      定後已變更之位置及面積辦理交接使用。至於因分割而增加之系爭一八三之一
      地號與一八三地號土地係二筆不同之土地，兩造間原訂之一八三地號土地之耕
      地租約效力自不及於一八三之一地號土地，且該訂有租約之一八三地號土地於
      重測後面積更增加二十六平方公尺，對被告已屬有利，而系爭一八三之一地號
      土地之產生，實因原告所有其他土地加入重劃分配之結果，並非全由該一八三
      地號分割而出，故系爭一八三之一地號土地顯然不在兩造原訂租約範圍內，然
      苗栗縣後龍鎮公所竟仍將系爭一八三之一地號土地列入兩造耕地租約，致兩造
      間就系爭一八三之一地號土地之耕地租賃關係存否不明確，原告私法上之地位
      因而受有侵害之危險，為此訴請確認原告與被告間就原告所有坐落苗栗縣後龍
      鎮○○段一八三之一地號土地上之耕地租賃關係不存在，並請求被告將系爭土
      地返還原告。
（三）對被告抗辯所為之陳述：按耕地三七五條例第六條第一項規定，本條例施行後
      ，耕地租約應一律以書面為之，租約之訂立，變更、終止或換訂，應由出租人
      會同承租人申請登記。兩造間耕地租約之訂立、換訂及登記，始終均以書面記
      載者為僅有一八三地號土地，而無系爭一八三之一地號之登記，是兩造間就一
      八三之一地號根本不具備耕地租約之法定方式，原告之所以向被告請求給付其
      使用一八三之一地號土地之租金，意在請求被告給付相當於租金之不當得利，
      被告自不得因此認定兩造間就系爭一八三之一地號土地即存有租約。
三、證據：提出苗栗縣後龍鎮租佃委員會租佃爭議調解會議紀錄、苗栗縣政府耕地租
    佃委員會調處程序筆錄、土地登記謄本、地籍圖謄本、台灣省苗栗縣私有耕地租
    約、都市計畫土地使用分區證明書及苗栗縣後龍鎮農地重劃區土地所有權人原有
    土地與新分配土地對照清冊。
乙、被告方面：
一、聲明：如主文所示。
二、陳述：被告之祖父李添桂自三十七年間即承租系爭土地耕種，其後承租人變更為
    被告父親李罔市，九十二年間被告因繼承關係成為承租人，被告亦遵守租約給付
    租金。系爭一八三之一地號土地依土地登記謄本即記載係由一八三地號土地分割
    而來，被告迄今耕種之範圍均未變更。七十三年間該一八三地號土地經重測後與
    原面積不符，原告遂於九十二年間請求增加一八三之一地號土地之租金，被告應
    原告要求於九十二年一月十三日多付一萬五千元之租金，故原告主張兩造間就系
    爭一八三之一地號土地租約不存在，顯無理由。
    理   由
一、原告起訴主張重測前編為苗栗縣後龍鎮○○段四一三地號，面積六百七十三平方
    公尺土地為原告所有，與被告訂有台灣省苗栗縣私有耕地租約，該土地於五十八
    年間經農地重劃，於七十三年再經重測，改編為苗栗縣後龍鎮○○段一八三地號
    ，面積變更為六百九十九平方公尺，並分割增加同段一八三之一地號，面積為二
    百五十平方公尺。是經重劃、重測後之一八三地號土地，其位置已經變更，且其
    面積不減反增，被告自應依一八三地號土地重劃、重測確定後已變更之位置及面
    積辦理交接使用。至於因分割而增加之系爭一八三之一地號與一八三地號土地係
    二筆不同之土地，兩造間原訂之一八三地號土地之耕地租約效力自不及於一八三
    之一地號土地。然苗栗縣後龍鎮公所竟將系爭一八三之一地號土地列入兩造耕地
    租約範圍內，致兩造間就系爭一八三之一地號土地之耕地租賃關係存否不明確，
    原告私法上之地位因而受有侵害之危險，為此訴請確認原告與被告間就原告所有
    坐落苗栗縣後龍鎮○○段一八三之一地號土地上之耕地租賃關係不存在，並請求
    被告將系爭土地返還原告。被告則以被告之祖父自三十七年間即承租系爭土地耕
    種，被告亦遵守租約給付租金，系爭一八三之一地號土地依土地登記謄本即記載
    係由一八三地號土地分割而來，被告迄今耕種之範圍均未變更，故原告主張兩造
    間就系爭一八三之一地號土地租約不存在，顯無理由等語資為抗辯。
二、查原告主張張重測前編為苗栗縣後龍鎮○○段四一三地號，面積六百七十三平方
    公尺土地為原告所有，與被告訂有台灣省苗栗縣私有耕地租約，該土地於五十八
    年間經農地重劃，於七十三年再經重測，改編為苗栗縣後龍鎮○○段一八三地號
    ，面積變更為六百九十九平方公尺，並分割增加同段一八三之一地號，面積為二
    百五十平方公尺等情，業據其提出土地登記謄本、地籍圖謄本、台灣省苗栗縣私
    有耕地租約為證，且為被告所不爭執，自堪信為真實。
三、原告主張兩造間就系爭一八三地號土地之耕地租約不存在等語。經查，重測前編
    為苗栗縣後龍鎮○○段四一三地號土地，面積為六百七十三平方公尺，係原告於
    五十八年八月間因農地重劃取得，嗣後該土地於七十三年間經地籍重測，於七十
    三年五月二十一日登記改編為後龍鎮○○段一八三地號，面積至八十三年間更正
    登記為六百九十九平方公尺，嗣於七十三年七月十九日，該一八三地號逕為分筆
    而增加系爭一八三之一地號，面積至八十三年間更正為二百五十平方公尺，此有
    原告提出四一三地號、一八三地號及一八三之一地號之土地登記謄本、地籍圖謄
    本及苗栗縣後龍鎮農地重劃區土地所有權人原有土地與新分配土地對照清冊為憑
    ，兩造間就重測前編為後龍鎮○○段四一三地號土地訂有耕地租約乙節並不爭執
    ，是兩造耕地租約租賃之標的物為重測前之後龍鎮○○段四一三地號，因輾轉重
    測、分筆後成為現後龍鎮○○段一八三及一八三之一地號，該租賃標的物之同一
    性並未變更。是兩造間原就重測前後龍鎮○○段四一三地號所訂耕地租約效力當
    然及於重測後之後龍鎮○○段一八三及一八三之一地號。是原告主張重測後之龍
    東段一八三地號面積已較原重測前大庄段四一三地號面積增加二十六平方公尺，
    已對原承租人即被告有利，故兩造租約僅存在於重測後之龍東段一八三地號而不
    及於系爭龍東段一八三之一地號等語，即屬無據。原告另主張耕地三七五條例第
    六條第一項規定，耕地租約應一律以書面為之，租約之訂立，變更、終止或換訂
    ，應由出租人會同承租人申請登記。兩造間耕地租約之訂立、換訂及登記，始終
    均以書面記載者為僅有一八三地號土地，而無系爭一八三之一地號之登記，是兩
    造間就一八三之一地號根本不具備耕地租約之法定方式等語，惟按耕地三七五減
    租條例第六條規定，耕地租約雖應一律以書面為之，然係為保護佃農及謀耕地租
    約之舉證並行政上管理方便所設，並非謂耕地租約為要式行為，故縱未訂有書面
    契約，苟當事人間確有成立租約之合意，仍難認為租約尚未成立，最高法院著有
    五十七年台上字第二００四號、五十七年台上字第二八五六號判決可資參照。本
    件兩造就重測前大庄段四一三地號訂有租約，重測前後龍鎮○○段四一三地號於
    重測及分筆後編為龍東段一八三及一八三之一地號，租賃標的物之同一性並無變
    更等情，業如前述，故堪認兩造間就系爭一八三之一地號確有成立租約之合意，
    揆之前開說明，原告主張兩造間就一八三之一地號之租約未以書面為之，不具備
    耕地租約之法定方式等語，亦不可採。
四、從而，原告訴請確認原告與被告間就原告所有坐落苗栗縣後龍鎮○○段一八三之
    一地號土地之耕地租賃關係不存在，並請求被告應將前項土地返還原告，為無理
    由，應予駁回。
五、兩造其餘攻擊防禦方法，均核與本件判決結果不生影響，爰不一一贅述，附此敘
    明。
六、據上論結，本件原告之訴為無理由，依民事訴訟法第七十八條，判決如主文。
中　　　華　　　民　　　國　　九十三　　年　　　五　　　月　　 二十 　　日
                                  民事庭法　　　官    曾明玉
正本係照原本作成
如對本判決上訴，須於判決送達後廿日內向本院提出上訴狀
中　　　華　　　民　　　國　　九十三　　年　　　五　　　月　　 二十 　　日
                                        法院書記官    林美鳳
